# 关于BOT项目公司核算方面的探讨-向陈老师求教

提问人：下天山 时间：2010-05-17 23:18:06
关于BOT项目公司核算方面的探讨 1 、是否BOT项目形成的资产（如土地使用权、房屋建筑物、机器设备、电子设备等）全部列报在无形资产中，其依据是什么？ 解释公告第 2 号“（五）BOT业务所建造基础设施不应作为项目公司的固定资产。”可否理解为非基础设施可作为固定资产？特别是一些港口码头的设备资产较大。 基于资产的实物形态（固定资产、无形资产）进行分类，是否更便于公允反映公司的资产状况和管理？ 2 、对于项目结束后，移交清单内的非流动资产都作为无形资产处理，还是概算范围内的资产作为无形资产的初始确认成本或是还有其他口径？ 3 、如果列报在无形资产中，其摊销规定如下： 摊销无形资产（特许经营权）采用工作量法、直线法摊销。特许经营权中属于房屋、设备的资产，摊销年限方法参照固定资产执行，其他资产根据情况分别采用直线法（港口项目）和工作量法/车流量法（高速公路中的基础设施部分）。该设备资产更新时，应重新调整特许经营权的账面价值。即：无形资产-特许经营权-土地使用权/房屋建筑物/构筑物/机器设备/电子设备等分类按无形资产、固定资产的使用年限进行摊销。 （ 1 ）这种摊销方法是否违背准则规定，我个人认为这是比较合理和公允的。不知大家是否有其他好的方法？ （ 2 ）该资产中的设备等固定资产进行清理或更新时，可否通过“固定资产清理”科目，是否还有其他科目更合适？ 4 、关于BOT项目服务区的处理 假设甲公司经营期30 年，服务区由乙承包 30 年， 30 年到期后，服务区的设施也一起移交。合同规定，服务区的设施的产权归甲公司所有，未经甲公司同意，乙公司不得改变该资产。该服务区的设施由乙公司根据初步设计负责建造，同时在支付给甲公司 30 年 3000 万元的承包费。
（合同大致是这个意思） （ 1 ）该服务区的设施应计入无形资产-特许经营权，相关建造费用（造价）是否按年摊销计入营业成本（摊销方法待商榷）、造价按年摊销计入营业收入。--一般企业不会这么做，至少多缴纳营业税。 该服务区的设施不计入无形资产，认为实质上甲公司提供的是 30 年的土地使用权，服务区设施的产权归属于甲公司所有只是形式上的。 （ 2 ）甲公司一次收取3000 万元 30 年的租赁费，其列报在“其他非流动资产”， 1 年以内到期的部分列报在“预收账款”，还是将所有的预收租赁款全部列报在“预收账款”，或是还有其他科目更恰当？ （ 3 ）甲公司一次收取 3000 万元 30 年的租赁费，是否需要考虑融资租赁和经营租赁，可否简单按经营租赁处理？
[ 本帖最后由 下天山 于 2010-5-20 20:58 编辑 ]

回答人：chenyiwei
回复 楼主 下天山 的帖子 1 、我理解纳入无形资产核算的主要是期满后纳入无偿移交范围的基础设施资产，这应当在当初的特许权协议中就有明确的范围界定。对于协议中没有作出明确约定，而由项目公司自行添置（即使是为了基础设施的正常运作所必需的），或者在特许期结束时不纳入无偿移交范围的资产，可以不纳入解释 2 号所指的无形资产或金融资产核算，而是单独确认为固定资产，因为这些资产的未来经济利益是项目公司可以控制的。 2 、关于无形资产——特许权中所包含的不同使用年限的固定资产的折旧、摊销问题，实务中也有将无形资产的不同组成部分分别按不同年限摊销的例子。但个人并不是完全赞同这种做法（但也没有最后确定我个人的立场）。个人比较倾向于将无形资产整体按照整个特许经营年限摊销，但对于特许期内需替换或重置的有形资产，可以在其各自的使用年限内采用系统的方法计提重置的预计负债，类似IFRIC12后附举例中对于高速公路BOT项目在第 8 年末的重铺路面成本在第 3～ 8 年的运营期内按期计提并确认为预计负债的例子。 3 、如果甲公司把整个特许经营年限内的服务区经营权全部承包出去，仅收取固定的承包费的，则赞同“该服务区的设施不计入无形资产，认为实质上甲公司提供的是 30 年的土地使用权（变相的融资租赁方式），服务区设施的产权归属于甲公司所有只是形式上的”的做法，相关的处置损益一次性确认而不是在 30 年内分摊确认。

回答人：chenyiwei
回复 板凳 下天山 的帖子 1 、对于服务区 30 年经营权的承包问题。由于承包年限（ 30 年）已经等于特许经营的整体年限，相当于项目公司以固定金额的承包费作为对价，转移了在整个经营期内其原先享有或承担的与该服务区相关的几乎全部权益和风险，因此不能理解为一般意义上的经营租赁，而是应当视同实质上的融资租赁。融资租赁的出租人在租赁期开始日（标的资产移交时）是可以一次性将相关对价的折现值与标的资产原账面价值之间的差额作为资产处置损益确认计入当期损益的。 2 、如 1 所讨论，如果认为该项租赁实质上类似于融资租赁，将与服务区经营权相关的几乎所有风险和报酬都转移给了承包方的，则该项服务区经营权不能给项目公司带来其他经济利益或承担其他额外风险，不符合资产的定义，不应继续在项目公司账面确认为资产。 3 、一般情况下固定资产的大修理费用确实是不能预提的（因为不构成合同义务或推定义务）。但BOT项目存在特殊性，因为特许权合同一般规定项目公司在特许经营期内负有保障标的基础设施正常运作的合同义务，因此对使用寿命较短的附属设施等资产进行定期替换和修理也就成为项目公司依照合同必须履行的一项责任和义务，可以理解为属于合同义务的范畴。此时对修理费或替换支出作为预计负债预提是基于该项合同义务的存在。这一点在IFRIC12和IAS37中均有阐述。

回答人：chenyiwei
回复 地板 下天山 的帖子 1 、根据定义，“融资租赁，是指实质上转移了与资产所有权有关的全部风险和报酬的租赁。其所有权最终可能转移，也可能不转移”。因此，融资租赁的出租方在租赁期开始日应当可以终止确认标的资产。见《企业会计准则——应用指南》
附录中对“1461 融资租赁资产”科目的使用说明。 2 、承包方支付的建设费用，对承包方而言，本质上所形成的资产是符合固定资产的定义和确认条件的。但由于没有产权、转让受到限制等原因，实务中确认为长期待摊费用较为多见。 3 、自有固定资产在报废前是不存在“保持该资产正常运转的合同义务或者推定义务”的，IAS37的结论基础中对这个问题有阐述，认为这个义务可以随着资产出售而转移。 4 、支付租金和建设费用均可以视为“买断”服务区经营权的对价，以后项目公司对服务区虽然还有监管的义务，但已经不再能从中获取经济利益或承担风险，因此应当终止确认。